臺灣臺北地方法院民事判決
110年度重家繼訴字第82號
原      告  鄧華湘  

被      告  鄧華民  


訴訟代理人  徐維良律師
被      告  鄧華球  
            鄧潘安利

上列當事人間請求分割遺產事件，本院於民國111年7月25日言詞
辯論終結，判決如下：
    主  文
兩造就被繼承人鄧希禹所遺如附表甲所示之遺產，應分割如附表
甲分割方法欄所示。
訴訟費用由兩造按附表乙所示之應繼分比例負擔。
    事實及理由
壹、程序方面
一、按訴狀送達後，原告不得將原訴變更或追加他訴，但請求之
    基礎事實同一、或擴張或減縮應受判決事項之聲明者，不在
    此限，民事訴訟法第255條第1項第2款、第3款定有明文；又
    不變更訴訟標的，而補充或更正事實上或法律上之陳述者，
    非為訴之變更或追加，同法第256條亦有明定，前開規定均
    為家事事件所準用。本件原告起訴時聲明為㈠被告應協同原
    告就國稅局遺產核定通知書，動產辦理繼承分割，不動產已
    辦理共同共有。㈡請求法院依上開動產裁判分割。㈢訴訟費用
    由被告連帶負擔(見本院卷一第9頁)；嗣經本院命其補正請
    求分割遺產範圍，原告具狀表示包含國稅局遺產核定通知書
    上所有不動產及動產(見本院卷一第63頁)；原告再於民國11
    1年1月3日當庭變更其聲明為㈠被繼承人鄧希禹所遺如遺產稅
    核定通知書所示之遺產應予分割。㈡訴訟費用由兩造依應繼
    分分擔；復於111年5月25日主張被繼承人遺產範圍應如附表
    甲所示(見本院卷二第29頁)。就原告起訴及111年1月3日變
    更聲明部分，係基於同一基礎事實，於法並無不合；又民法
    第1164條規定之遺產分割，其目的係為廢止全部遺產公同共
    有關係，法院為裁判分割時，法院得審酌共有物性質、經濟
    效用等因素為分割，而不受共有人主張拘束，故就當事人關
    於遺產範圍、分割方法主張之變更、增減，均屬補充或更正
    法律或事實上之陳述，尚非訴之變更、追加，是原告對於遺
    產範圍主張之變更、增減，屬更正事實上之陳述，非屬訴之
    變更、追加，自應准許。　　
貳、實體方面　　　　
一、原告主張：被繼承人鄧希禹於109年4月1日死亡，遺有附表
    甲所示遺產，原告為被繼承人之長子，被告鄧華民、鄧華球
    、鄧潘安利分別為被繼承人之次子、三子及配偶，應繼分各
    為4分之1，被繼承人所留遺產，並無不能分割之情形，亦無
    不分割之約定，而兩造無法達成分割協議，爰依民法第1164
    條之規定請求分割遺產。又被告鄧潘安利與被繼承人於婚後
    未約定夫妻財產制，依法應以法定財產制為夫妻財產制，而
    被繼承人已死亡，被告鄧潘安利得依法主張剩餘財產分配，
    請求依被告鄧潘安利先分得2分之1，其餘再由兩造依應繼分
    分配之方式分割被繼承人之遺產等語。　　
二、被告部分
　㈠被告鄧華球、鄧潘安利則以：對於原告主張之遺產範圍及分
    割方法均無意見等語。
　㈡被告鄧華民則以：對於原告主張就被繼承人之遺產分割方式
    ，由被告鄧潘安利先分得2分之1，其餘再由兩造依應繼分分
    配，並無意見。惟被繼承人之遺產，除附表甲所示之外，尚
    有附表丙編號1至7所示借名登記房地及附表丙編號8、9所示
    借名登記房地之收入扣除支出結餘款，亦應列入遺產範圍，
    否則本件並非以被繼承人全部遺產請求分割，應駁回原告之
    訴。分述如下：
　⒈附表丙編號1、2所示之臺北市○○區○○○路000號2樓房地(下稱
    民族東路432號2樓房地)、附表丙編號3、4所示之臺北市○○
    區○○○路000號2樓房地(下稱民族東路430號2樓房地)，均由
    被繼承人於71年出資購買，並分別登記在原告、被告鄧華球
    名下，被繼承人將上開房地兩戶打通供全家共同居住使用，
    並由被繼承人保管權狀、支付水電瓦斯、地價稅、房屋稅等
    費用。嗣後因原告搬出，故民族東路432號2樓房地中一主臥
    於82年出租，其後亦陸續整戶出租，並由被繼承人收取租金
    ，被繼承人與被告鄧潘安利、鄧華民、鄧華球則續住○○○路0
    00號2樓房地。被告鄧華民自105年1月1日起代管被繼承人財
    務，故民族東路432號2樓房地租金亦由被告鄧華民代為收取
    管理，用以支付外勞薪資、房屋修繕、父母親生活開銷、水
    電瓦斯及稅費。
　⒉附表丙編號5至7所示之臺北市○○區○○街0○0號及臺北市○○區○○
    街0號地下室房地(下稱德惠街4之1號及4號地下室房地)，由
    被繼承人於93年出資購買登記在被告鄧華球名下，其後均由
    被繼承人出租並收取租金，並由被繼承人保管權狀、支付水
    電瓦斯、地價稅、房屋稅等費用。被告鄧華民於105年1月1
    日起開始代管被繼承人財務後，德惠街4之1號及4號地下室
    房地租金亦由被告鄧華民代為收取管理，用以支付外勞薪資
    、房屋修繕、父母親生活開銷、水電瓦斯及稅費。
　⒊附表丙編號1至2所示民族東路432號2樓房地係被繼承人借名
    登記在原告名下、附表丙編號5至7所示德惠街4之1號及4號
    地下室房地係被繼承人借名登記在被告鄧華球名下，均為被
    繼承人之遺產，已如前述，則民族東路432號2樓房地、德惠
    街4之1號及4號地下室房地如附表丙編號8、9所示收入扣除
    支出結餘款，與附表甲編號9、10所示被繼承人名下臺北市○
    ○區○○街000巷00號1樓房地、新北市○○區○○○路000○00號3樓
    房地收入扣除支出之結餘款，均應列入被繼承人遺產範圍。
　⒋並聲明：⑴原告之訴駁回。⑵訴訟費用由原告負擔。　
三、兩造不爭執事項
　㈠附表甲編號1至10所示為被繼承人之遺產。
　㈡被繼承人之遺產分割方式為被告鄧潘安利先取得2分之1，其
    餘由兩造按應繼分分配之。　
四、本院之判斷
　㈠附表丙編號1至7所示之民族東路432號2樓房地、民族東路430
    號2樓房地、德惠街4之1號及4號地下室房地是否為被繼承人
    借名登記在原告、被告鄧華球名下？是否為被繼承人遺產範
    圍？
　⒈按所謂借名登記契約，乃當事人約定，一方（借名者）經他
    方（出名者）同意，而就屬於一方現在或將來之財產，以他
    方之名義，登記為所有人或其他權利人之契約，是出名人與
    借名者間應有借名登記之意思表示合致，始能成立借名登記
    契約。又不動產登記當事人名義之原因原屬多端，主張借名
    登記者，應就該借名登記之事實負舉證責任（最高法院105
    年度台上字第1897號判決意旨參照）。本件被告鄧華民主張
    被繼承人與原告間就民族東路432號2樓房地、被繼承人與被
    告鄧華球就民族東路430號2樓房地、德惠街4之1號及4號地
    下室房地間存有借名登記契約，為原告及被告鄧華球、被告
    鄧潘安利所否認，自應由被告鄧華民就被繼承人與原告、被
    告鄧華球間成立借名登記之事實負舉證責任。
　⒉被告鄧華民主張民族東路432號2樓房地、民族東路430號2樓
    房地、德惠街4之1號及4號地下室房地為被繼承人所出資購
    買，而原告及被告鄧華球雖不否認被繼承人有出資，但原告
    辯稱：伊和被繼承人都有出資等語，被告鄧華球辯稱：被繼
    承人雖有出資，但伊平常都有給被繼承人金錢等語。就上開
    房地實際由被繼承人出資情況及比例，被告鄧華民並未具體
    舉證，而以民族東路432號2樓房地於72年2月1日以買賣為原
    因登記在原告名下、民族東路430號2樓房地於72年2月1日以
    買賣為原因登記在被告鄧華球名下、德惠街4之1號及4號地
    下室房地於93年2月19日以買賣為原因登記在被告鄧華球名
    下，及原告為44年12月生、被告鄧華球為51年11月生等情，
    有建物登記第二類謄本、土地所有權狀影本、建築改良物所
    有權狀影本、建物所有權狀影本、個人戶籍資料在卷可憑(
    見本院卷一第199至219、45、49頁)，則民族東路432號2樓
    房地登記在原告名下時，原告已近30歲，民族東路430號2樓
    房地登記在被告鄧華球名下時，被告鄧華球已滿20歲，德惠
    街4之1號及4號地下室房地登記在被告鄧華球名下時，被告
    鄧華球已逾40歲，則渠等辯稱亦有出資，非無可能。況且，
    不動產登記名義人通常即為該不動產之實際所有權人，乃一
    般社會之常情，而不動產之取得對價非由登記名義人支付，
    所涉原因非僅一端，或為財務規劃與財產管理之便利而為之
    信託登記、借名登記、脫法行為等關係，或係出於經濟考量
    而為之借款、合資等關係，或係出於「情感因素而為之贈與
    」等關係，均屬一般社會交易所常見，且依我國社會風俗，
    具一定資力之父母出錢購買不動產贈與子女或資助子女購屋
    款項，於吾人生活經驗中實屬常見，縱若民族東路432號2樓
    房地、民族東路430號2樓房地、德惠街4之1號及4號地下室
    房地為被繼承人所出資，並無從逕認被繼承人與原告、被告
    鄧華球間就上開房地成立借名登記關係。
　⒊被告鄧華民主張被繼承人於71年間購入民族東路432號2樓房
    地、民族東路430號2樓房地後，將兩處打通供被繼承人及兩
    造居住使用，嗣後民族東路430號2樓房地一直供被繼承人與
    家人居住，民族東路432號2樓房地、其後購入之德惠街4之1
    號及4號地下室房地則陸續由被繼承人出租及收取租金，並
    以租金支付被繼承人與被告鄧潘安利生活開銷及前開房地水
    電瓦斯及稅金費用，其於105年1月後代被繼承人處理前開房
    地出租、收取租金及支付開銷事務，且上開房地之權狀一直
    由被繼承人保管等情，業據其提出通訊軟體對話內容、房屋
    租賃契約書、房屋公證契約書、租金收據、存摺影本、水電
    瓦斯及稅金單據、土地所有權狀影本、建築改良物所有權狀
    影本、建物所有權狀影本為證(見本院卷一第221至227、303
    至353、261至301、201至203、207至209、215至219頁)。然
    而，原告名下之民族東路432號2樓房地原與被告鄧華球名下
    之民族東路430號2樓房地由被繼承人打通供全家居住使用，
    於此被繼承人一家同居共財情況下，由被繼承人繳納水電瓦
    斯及稅金費用，與常情無違，嗣後民族東路432號2樓房地出
    租時，被繼承人延續過往管理之方式，仍由其處理該房地事
    宜，亦屬自然，又被告鄧華球長期在香港工作，此為兩造所
    不爭執，故由被繼承人代其處理德惠街4之1號及4號地下室
    房地出租、收取租金、繳納費用事宜，亦屬常見之父母子女
    互相協力情況，原告及被告鄧華球任由被繼承人管理上開房
    地，並以房地租金支應上開房地費用及被繼承人生活開銷，
    與父母贈與子女房地或資助子女購買房地後之可能管理方式
    ，亦不衝突，無從以被繼承人管理、使用民族東路432號2樓
    房地、民族東路430號2樓房地、德惠街4之1號及4號地下室
    房地之情狀，即認原告、被告鄧華球間就上開房地與被繼承
    人間成立借名登記關係。
　⒋被告鄧華民對於被繼承人與原告、被告鄧華球就民族東路432
    號2樓房地、民族東路430號2樓房地、德惠街4之1號及4號地
    下室房地究竟於何時地、以何方式為借名之要約、承諾，及
    意思表示合致等攸關借名登記契約成立之要件事實，並無舉
    證，其所主張前開事實及所提證據，不足證明被繼承人與原
    告、被告鄧華球間有借名關係存在，已如前述，是被告鄧華
    民主張原告名下民族東路432號2樓房地、被告鄧華球名下民
    族東路430號2樓房地德惠街4之1號及4號地下室房地為被繼
    承人遺產範圍，並非可採。
　㈡附表丙編號1至7所示之民族東路432號2樓房地、民族東路430
    號2樓房地、德惠街4之1號及4號地下室房地並非被繼承人之
    遺產，業經本院認定如前，則附表丙編號9、10所示之民族
    東路432號2樓房地、德惠街4之1號及4號地下室房地之收入
    扣除支出結餘款，自非屬被繼承人遺產範圍。
　㈢按繼承人得隨時請求分割遺產。但法律另有規定或契約另有
    訂定者，不在此限；繼承人有數人時，在分割遺產前，各繼
    承人對於遺產全部為公同共有；公同共有物之分割，除法律
    另有規定外，準用關於共有物分割之規定；各共有人，除法
    令另有規定外，得隨時請求分割共有物，但因物之使用目的
    不能分割或契約訂有不分割之期限者，不在此限，民法第11
    64條、第1151條、第830條第2項、第823條第1項分別定有明
    文。本件被繼承人所遺遺產，兩造未有分割協議，全部為公
    同共有，而上述遺產無不能分割之情形，依照上開法條規定
    ，原告請求裁判分割，自屬有據。兩造於本院審理時均表示
    就被繼承人之遺產，希望以被告鄧潘安利先取得2分之1，其
    餘再由兩造按應繼分比例分配，且就不動產部分均表示希望
    變價分割(見本院卷二第40頁、本院卷一第246、151至152頁
    )，故認被繼承人如附表甲所示之遺產依附表甲所示分割方
    式分配為適當，爰判決如主文第一項所示。
五、本件事證已臻明確，兩造其餘攻擊防禦方法及訴訟資料，與
    判決結果不生影響，爰不一一論列，附此敘明。　　
六、訴訟費用負擔之依據：按分割遺產之訴，係固有必要共同訴
    訟，兩造間本可互換地位，且兩造均蒙其利，本院認訴訟費
    用由兩造依應繼分比例負擔，較為公平，爰依家事事件法第
    51條、民事訴訟法第80條之1，諭知訴訟費用之負擔如主文
    第二項所示。
中　　華　　民　　國　　111 　年　　8 　　月　　19　　日
                  家事法庭  法　官  翁儀齡
以上正本係照原本作成。
如對本判決上訴，須於判決送達後20日內向本院提出上訴狀。如
委任律師提起上訴者，應一併繳納上訴審裁判費。　　　　　　
中　　華　　民　　國　　111 　年　　8 　　月　　19　　日
                            書記官  尹遜言
　　　　　　　　　
　　　　　　　　　　　　　　　　　　　　　　　　　　
附表甲
編號 遺產項目及價值 （新臺幣） 分割方法 1 臺北市○○區○○段000000000○號建物(即門牌號碼臺北市○○區○○街000巷00號1樓，權利範圍：全部) 變價後，被告鄧潘安利取得八分之五，原告、被告鄧華民、鄧華球各取得八分之一。  臺北市松山區民生段0000-0000地號土地(權利範圍：1/8)  2 新北市○○區○○段000000000○號建物(即門牌號碼新北市○○區○○路○段000○00號3樓，權利範圍：全部) 變價後，被告鄧潘安利取得八分之五，原告、被告鄧華民、鄧華球各取得八分之一。    新北市板橋區公館段0000-0000地號土地(權利範圍：196/100000))  3 華南銀行存款：1,113,858元(暨利息) 被告鄧潘安利取得八分之五，原告、被告鄧華民、鄧華球各取得八分之一。 4 臺灣銀行存款：1,248,547元(暨利息) 被告鄧潘安利取得八分之五，原告、被告鄧華民、鄧華球各取得八分之一。 5 臺灣銀行存款：665,400元(暨利息) 被告鄧潘安利取得八分之五，原告、被告鄧華民、鄧華球各取得八分之一。 6 郵局存款：4,573,588元(暨利息) 被告鄧潘安利取得八分之五，原告、被告鄧華民、鄧華球各取得八分之一。 7 新光人壽保單（保單號碼：0000000000）理賠金：3,716,523元 被告鄧潘安利取得八分之五，原告、被告鄧華民、鄧華球各取得八分之一。 8 新光人壽保單（保單號碼：0000000000）理賠金：19,391,341元 被告鄧潘安利取得八分之五，原告、被告鄧華民、鄧華球各取得八分之一。 9  附表甲編號1房地(即臺北市○○區○○街000巷00號1樓房地)收入扣除支出結餘款1,533,153元【計算式：1,814,000-280,847＝1,533,153】 被告鄧潘安利取得八分之五，原告、被告鄧華民、鄧華球各取得八分之一。 10 附表甲編號2房地(即新北市○○區○○路○段000○00號3樓房地)收入扣除支出結餘款1,472,830元【計算式：1,767,000-294,170＝1,472,830】 被告鄧潘安利取得八分之五，原告、被告鄧華民、鄧華球各取得八分之一。 

附表乙
編號 姓名 法定應繼分 1 鄧華湘 1/4 2 鄧華民 1/4 3 鄧華球 1/4 4 鄧潘安利 1/4 

附表丙
編號 被繼承人其餘遺產項目 被告鄧華民抗辯 1 臺北市中山區榮星段四小段0000-0000地號土地(權利範圍：54/10000) 借名登記在原告名下 2 臺北市○○區○○段○○段000000000○號建物 (即門牌號碼臺北市○○區○○○路000號2樓，權利範圍：全部) 借名登記在原告名下 3 臺北市中山區榮星段四小段0000-0000地號土地(權利範圍：54/10000) 借名登記在被告鄧華球名下 4 臺北市○○區○○段○○段000000000○號建物 (即門牌號碼臺北市○○區○○○路000號2樓，權利範圍：全部) 借名登記在被告鄧華球名下 5 臺北市中山區中山段一小段0000-0000地號土地(權利範圍：317/1800) 借名登記在被告鄧華球名下 6 臺北市○○區○○段○○段000000000○號建物 (即門牌號碼臺北市○○區○○街0○0號，權利範圍：全部) 借名登記在被告鄧華球名下 7 臺北市○○區○○段○○段000000000○號建物 (即門牌號碼臺北市○○區○○街0號地下室，權利範圍：全部) 借名登記在被告鄧華球名下 8 臺北市○○區○○○路000號2樓房地之收入扣除支出結餘款 負2,708,197元 【計算式：112,000-2,820,197＝-2,708,197】 9 臺北市○○區○○街0號1樓及4號地下室房地之收入扣除支出結餘款 3,914,276元 【計算式：4,828,500-91,4224＝3,914,276】